ACORDAO-COMPLETO-2576852

ACÓRDÃO 380/2023 ATA 8/2023 - PLENÁRIO

VISTOS, relatados e discutidos estes autos que tratam, nesta fase processual, de embargos de declaração opostos pela empresa Deterra Terraplenagens Ltda. contra o Acórdão 12/2023-TCU-Plenário, que em processo de representação declarou sua inidoneidade para participar, por dezessete meses, de licitação na Administração Pública Federal e nos certames promovidos nas esferas estadual e municipal cujos objetos sejam custeados com recursos federais repassados por força de convênios ou instrumentos congêneres.
ACORDAM os ministros do Tribunal de Contas da União, reunidos em sessão do Plenário, ante as razões expostas pelo Relator e com fundamento no art. 34 da Lei 8.443/1992, em:
9.1. conhecer dos embargos de declaração e rejeitá-los;
9.2. encaminhar cópia deste acórdão à embargante, com a informação de que a íntegra do relatório e do voto que o fundamentam está disponível no endereço eletrônico www.tcu.gov.br/acordaos.

Embargos de declaração opostos contra acórdão que declarou a inidoneidade de empresa para participar de licitação na Administração Pública Federal em razão de irregularidades ocorridas na condução de concorrências públicas para pavimentação asfáltica no município de Rolim de Moura/RO.

Governo do Estado de Rondônia

3. Embargante: Deterra Terraplenagens Ltda (03.058.241/0001-80)

13.1. Ministros presentes: Bruno Dantas (Presidente), Benjamin Zymler, Augusto Nardes, Aroldo Cedraz, Jorge Oliveira (Relator) e Antonio Anastasia.
13.2. Ministros-Substitutos convocados: Augusto Sherman Cavalcanti, Marcos Bemquerer Costa e Weder de Oliveira.

JORGE OLIVEIRA

Ministro Jorge Oliveira

Transcrevo como Relatório a íntegra dos embargos de declaração opostos em face do Acórdão 12/2023-TCU-Plenário:
"DETERRA TERRAPLENAGENS LTDA, já devidamente qualificado, vem, mui respeitosamente e com o devido acatamento, por intermédio de seus advogados, opor seus
EMBARGOS DE DECLARAÇÃO COM EFEITOS INFRINGENTES
em face do Acórdão 12/2023-TCU-Plenário, projetado no bojo dos autos TC Processo 030.787/2020-3.
1. DOS FATOS
Foi exarado o Ofício n. 25442/2022-TCU/SEPROC, de 20/05/2022, para notificar a justificante sobre procedimento de representação instrumentalizado nos autos TC Processo 030.787/2020-3. Anexa ao mencionado ofício, veio manifestação da Secretaria de Controle Externo da Defesa Nacional e da Segurança Pública.
O procedimento foi instaurado em função do disposto no item 9.4.2 do Acórdão 2948/2019-TCU-Plenário, de relatoria da Ministra Ana Arraes, prolatado nos autos TC Processo 025.536/2018-4, sobre possíveis irregularidades ocorridas nos municípios de Alta Floresta do Oeste/RO, São Francisco do Guaporé/RO, São Francisco do Guaporé/RO, São Miguel do Guaporé e Seringueiras/RO.
O  item. 4.2 do Acórdão 2948/2019-TCU-Plenário propugnou:
'9.4.2. à Secretaria de Controle Externo da Defesa Nacional e da Segurança Pública (SecexDefesa) da ocorrência de possível fraude a licitação cometida pela empresa Deterra Terraplanagens Ltda. - EPP em razão de apresentação de Demonstrações dos Resultados dos Exercícios (DRE) inidôneas referentes aos exercícios de 2013 e 2014, no âmbito dos convênios Sinconv 782853, 783155, 786933, 801401, 801428 e 801460, para exame e adoção das medidas que o caso requer, inclusive, se for justificável, instauração de processo de representação.'
Em decorrência da determinação, a referida unidade técnica apontou, em seu relatório, que a justificante teria apresentado, para qualificação econômico-financeira, em certames realizados pela Superintendência Estadual de Licitações do Estado de Rondônia (SUPEL/RO) , demonstrações contábeis inidôneas referentes aos exercícios de 2013 e 2014, eis que apresentavam divergências entre o valor declarado e entre o efetivo faturamento.
Demonstra que em 2013 a receita apurada, o que corresponderia ao faturamento da construtora, foi de R$ 2.750.529,77, enquanto a receita apresentada na demonstração de resultados foi de R$ 1.743.869,48, o que gerou uma diferença de R$ 1.006.660,29.
Aponta que essas demonstrações teriam sido utilizadas para participar dos seguintes certames licitatórios:
	Convênio
	Município Convenente
	Licitação
	Valor (R$) 

	782853
	São Miguel do Guaporé/RO
	Tom. Preços 8/14
	511.246,28

	783155
	São Francisco do Guaporé/RO
	Tom. Preços 12/14
	1.048.448,09

	786933
	Seringueiras/RO
	Tom. Preços 2/15
	408.625,06

	801401
	São Francisco do Guaporé/RO
	Tom. Preços 7/15
	496.482,24

	801428
	Alta Floresta do Oeste/RO
	Tom. Preços 7/15
	508.382,75

	801460
	São Miguel do Guaporé/RO
	Tom. Preços 5/15
	301.317,07

	Total Contratado
	3.274.501,49

O setor técnico ainda apurou a receita da justificante e a comparou ao que fora apresentado nas demonstrações contábeis, reproduzindo o seguinte quadro demonstrativo:
	Exercício
	Receita (apurada pelo TCU) 
	Receita da DRE
	Diferença

	2013
	2.750.529,77
	1.743.869,48
	1.006.660,29

	2014
	4.129.501,83
	3.482.036,80
	647.465,03

Depois de concluídas as diligências, a unidade técnica concluiu seu relatório com a seguinte proposta de encaminhamento:
a) realizar a oitiva da empresa Deterra Terraplanagens Ltda. (CNPJ 03.058.241/0001-80) , com fundamento no art. 250, inciso V, c/c o art.237, parágrafo único, do Regimento Interno do TCU, para que, no prazo de quinze dias, contados a partir da ciência, apresente suas razões de justificativa em relação às irregularidades abaixo descritas, nos termos da legislação vigente, alertando que se verificada a ocorrência de fraude comprovada à licitação, o Tribunal poderá declarar a inidoneidade do licitante fraudador para participar, por até cinco anos, de licitação no âmbito da Administração Pública Federal, nos termos do art. 46 da Lei 8.443/1992:
a.1) Irregularidade: Apresentação de Demonstração de Resultado do Exercício fraudulenta, relativa ao exercício de 2013, à Prefeitura Municipal de São Miguel do Guaporé/RO, para fins de habilitação na Tomada de Preços 8/2014;
a.2) Irregularidade: Apresentação de Demonstração de Resultado do Exercício fraudulenta, relativa ao exercício de 2014, à Prefeitura Municipal de São Miguel do Guaporé/RO, para fins de habilitação na Tomada de Preços 5/2015, enquadrando-se, ainda, na condição de Empresa de Pequeno Porte sem ter as necessárias condicionantes legais;
a.3) Irregularidade: Apresentação de Demonstração de Resultado do Exercício fraudulenta, relativa ao exercício de 2014, à Prefeitura Municipal de São Francisco do Guaporé/RO, para fins de habilitação na Tomada de Preços 7/2015, enquadrando-se, ainda, na condição de Empresa de Pequeno Porte sem ter as necessárias condicionantes legais;
a.4) Irregularidade: Apresentação de Demonstração de Resultado do Exercício fraudulenta, relativa ao exercício de 2013, à Prefeitura Municipal de Seringueiras/RO, para fins de habilitação na Tomada de Preços 2/2015;
a.5) Irregularidade: Apresentação de Demonstração de Resultado do Exercício fraudulenta, relativa ao exercício de 2014, à Prefeitura Municipal de Alta Floresta do Oeste/RO, para fins de habilitação na Tomada de Preços 7/2015, enquadrando-se, ainda, na condição de Empresa de Pequeno Porte sem ter as necessárias condicionantes legais;
a.6) Dispositivos violados: Lei 8.666/1993, art. 31, inciso I, e Lei Complementar 123/2006.
Depois de analisada a defesa, foi realizado julgamento e exarado o acórdão ora vergastado.
Ë o necessário relato dos fatos.
2. DO CABIMENTO DO RECURSO
Os embargos de Declaração são instrumentos apropriados para corrigir decisão em que ocorrer obscuridade, omissão ou contradição, consoante prescrito no art. 287, do Regimento Interno desse i. Tribunal de Contas.
Assim, os embargos servem para esclarecer ou eliminar contradição ou obscuridade, suprir omissão referente a ponto em que deveria ocorrer pronunciamento, assim como para corrigir erro material.
No decisum vergastado, houve contradição e omissão quanto à abordagem sobre o fundamento de prescrição.
Esse e. Tribunal de Contas, ao emitir a decisão, utilizou o seguinte fundamento:
'5. Realizada a oitiva da empresa, ela argumentou, em síntese: (i) a existência de prescrição, ante o transcurso de oito anos da ocorrência dos fatos; e (ii) a ocorrência de equívoco na elaboração das demonstrações contábeis relacionadas aos exercícios financeiros de 2013 e 2014.
6. A SecexDefesa, a respeito, assinalou que: (i) a Resolução - TCU 344/2022 estabelece que o prazo de prescrição será contado 'da data do conhecimento da irregularidade ou do dano, quando constatados em fiscalização realizada pelo Tribunal, pelos órgãos de controle interno ou pelo próprio órgão ou entidade da Administração Pública onde ocorrer a irregularidade' e que a irregularidade foi detectada 'no bojo do TC Processo 025.536/2018-4, ou seja, 2018, (...) , portanto, ao contrário do que alega a empresa, não se consumou a prescrição'; e (ii) a alegação de equívoco contábil foi enfrentada por este Tribunal e rejeitada no âmbito daquele mencionado processo.'
Observa-se que esse i. Tribunal de Contas considerou como marco inicial da contagem do prazo prescricional a data do conhecimento do suposto dano.
Ocorre, todavia, que os fundamentos apresentados na defesa inicial utiliza, dentre outros, o fundamento insculpido no art. 1°, da Lei 9.873/99, que tem como marco a data da prática do ato, in verbis:
'Art. 1º Prescreve em cinco anos a ação punitiva da Administração Pública Federal, direta e indireta, no exercício do poder de polícia, objetivando apurar infração à legislação em vigor, contados da data da prática do ato ou, no caso de infração permanente ou continuada, do dia em que tiver cessado.'
Consoante acima colacionado, a Lei nº . 9.873/99, em seu art. 1°, estabelece prazo prescricional de cinco anos para o exercício de ação punitiva pela administração pública federal, contado da data da prática do ato.
Nesse sentido foi alicerçada a jurisprudência do Supremo Tribunal Federal, como transcrito abaixo:
'Ementa: DIREITO ADMINISTRATIVO. MANDADO DE SEGURANÇA. MULTAS APLICADAS PELO TCU. PRESCRIÇÃO DA PRETENSÃO PUNITIVA. EXAME DE
LEGALIDADE. 1. A prescrição da pretensão punitiva do TCU é regulada integralmente pela Lei nº 9.873/1999, seja em razão da interpretação correta e da aplicação direta desta lei, seja por analogia. 2. Inocorrência da extinção da pretensão punitiva no caso concreto, considerando-se os marcos interruptivos da prescrição previstos em lei. 3. Os argumentos apresentados pelo impetrante não demonstraram qualquer ilegalidade nos fundamentos utilizados pelo TCU para a imposição da multa. 4. Segurança denegada.'
'Ementa: DIREITO ADMINISTRATIVO. MANDADO DE SEGURANÇA. PRESCRIÇÃO DA PRETENSÃO DE RESSARCIMENTO AO ERÁRIO FUNDADA EM DECISÃO DO TCU.
1. Mandado de segurança impetrado por agente público citado para apresentar defesa em procedimento do Tribunal de Contas da União - TCU no qual se apura débito correspondente aos danos impostos à União como decorrência do superfaturamento de aditivos contratuais realizados e pagos há mais de 15 (quinze) anos.
2. No julgamento do Recurso Extraordinário 636.886 (tema no 899 da repercussão geral) , em 20.04.2020, o Plenário do STF definiu que a hipótese excepcional de imprescritibilidade prevista no art. 37, § 5o, da Constituição não se caracteriza em caso de pretensão de ressarcimento ao erário fundada em decisão do Tribunal de Contas, porque a condição de que haja ato doloso de improbidade administrativa, assim reconhecido por juízo competente, não se faz presente. Não foi realizada a modulação dos efeitos temporais dessa decisão, de modo que, ao menos em princípio, não cabe afastar a aplicação da tese ao presente caso. Precedentes.
3. A prescrição da pretensão punitiva do TCU é regulada integralmente pela Lei no 9.873/1999, que fixa o prazo de 5 (cinco) anos a contar da data da prática do ato. Embora se trate, aqui, de pretensão de ressarcimento ao erário, e não de imposição de sanções, entendo que a referida lei representa a regulamentação mais adequada a ser aplicada por analogia. No caso concreto, a citação do impetrante se deu mais de 15 (quinze) anos depois do termo inicial da prescrição. A extensão do lapso temporal e a admissão, pelo TCU, de que a demora excessiva se deveu à inércia de sua unidade técnica evidenciam o direito líquido e certo alegado pelo impetrante.
4. Ordem concedida para determinar a cassação do Acórdão TCU no 4.076/2020, relativamente ao impetrante.'
Destarte, o argumento e fundamento sobre o marco inicial da contagem do prazo prescricional deve ser o da prática do ato, o que deveria ser considerado por esse i. TCU para considerar os fatos prescritos.
Portanto, devido a esse fato, houve omissão, obscuridade e contradição, na decisão atinente ao marco do inicio do prazo prescricional, o que deve ser corrigido para adotar o in¿cio da contagem do prazo prescricional a data do prática do ato, e, por conseguinte, reconhecer a prescrição.
3. DOS PEDIDOS
Ante todo o exposto, requer o conhecimento dos embargos e no mérito julgá- lo procedente para reconhecer a prescrição e reformar o acórdão enfrentado."
É o Relatório.

Felipe Gurjão Silveira (5320/OAB-RO) e Renata Fabris Pinto Gurjão (3126/OAB-RO)

Não atuou

EMBARGOS DE DECLARAÇÃO EM FACE DE ACÓRDÃO QUE DECLAROU A INIDONEIDADE DE EMPRESA PARA PARTICIPAR DE LICITAÇÃO NA ADMINISTRAÇÃO PÚBLICA FEDERAL. TEMPESTIVIDADE DO APELO. CONHECIMENTO. INEXISTÊNCIA DOS VÍCIOS APONTADOS. REJEIÇÃO.

REPRESENTAÇÃO (REPR)

não atuou

Trata-se de embargos de declaração opostos pela empresa Deterra Terraplenagens Ltda. contra o Acórdão 12/2023-TCU-Plenário, que em processo de representação declarou sua inidoneidade para participar, por dezessete meses, de licitação na Administração Pública Federal e nos certames promovidos nas esferas estadual e municipal cujos objetos sejam custeados com recursos federais repassados por força de convênios ou instrumentos congêneres.
2.	A embargante alega, em síntese, a existência de "contradição e omissão quanto à abordagem sobre o fundamento de prescrição", sob o argumento de que este Tribunal considerou como marco inicial da contagem do prazo prescricional "a data do conhecimento do dano", embora a Lei 9.873/1999 defina que o prazo deve ser contado da data da prática do ato.
3.	Conheço dos embargos, ante o preenchimento dos requisitos de admissibilidade.
4.	No mérito, inexiste vício que possibilite a alteração do decisum por meio do remédio processual utilizado.
5.	A contradição que autoriza o manejo de embargos declaratórios é aquela verificada nos elementos que compõem a estrutura da deliberação atacada, ou seja, uma contradição interna. Existindo harmonia entre os fundamentos do acórdão e sua parte dispositiva, não há que se falar na existência do vício. Aliás, frise-se, conforme decidiu o STJ, sequer a existência de conflito entre o julgado e a lei representa questão a ser tratada em sede de aclaratórios, sendo necessário que a contradição seja "aquela existente entre as premissas do julgado ou entre elas e a conclusão nele firmada" (EDcl no AgRg nos EDcl no AREsp 1700828/GO) .
6.	A omissão, por outro turno, consiste na falta de manifestação expressa sobre algum fundamento de fato ou de direito apresentado pelas partes. A respeito, a instrução elaborada pela então Secretaria de Controle Externo da Defesa Nacional e da Segurança Pública - SecexDefesa, cujos fundamentos expressamente incorporei às minhas razões de decidir, deixou claro que a prescrição, no âmbito desta Corte, é regida pela Resolução - TCU 344/2022, a qual estabelece, em seu art. 4º, inciso IV, que o prazo prescricional será contado "da data do conhecimento da irregularidade ou do dano, quando constatados em fiscalização realizada pelo Tribunal, pelos órgãos de controle interno ou pelo próprio órgão ou entidade de Administração Pública onde ocorrer a irregularidade". 
7.	O que o jurisdicionado busca neste momento é a rediscussão do assunto, por existir divergência entre a solução que foi adotada e aquela por ele almejada, o que é impróprio nas vias estreitas dos embargos declaratórios.
	Ante o exposto, voto no sentido de que o Colegiado adote a deliberação que ora lhe submeto.
TCU, Sala das Sessões, em 8 de março de 2023.
JORGE OLIVEIRA 
Relator